---
title: "Labo1"
author: "Bastien Clément"
date: "22 septembre 2015"
output: pdf_document
---

Exercice 1
==========

Définition du répertoire de travail pour simplifier l'ouverture des fichiers

```{r}
setwd("~/github/HEIG-2/PST/TP1")
```

Chargement des données

```{r}
cpus <- scan("cpus.txt")
examen <- read.table("examen.txt", header=T)
algae <- read.table("algae.txt", header=T)
```

La première commande charge une liste de valeur (un vecteur), le seconde une table de données (plusieurs colonnes). On peut observer les données chargées dans la partie "Environement" de R Studio.

Vecteur / Liste
---------------

Contenu de `cpus`:

```{r}
cpus
```

Ecrire simplement le nom d'une variable permet d'afficher son contenu.
Accès direct à un élément ou à une plage de valeurs du vecteur:

```{r}
cpus[7]
cpus[3:9]
```

En réalité, la syntaxe `X:Y` crée un vecteur dont les composantes vont de `X` à `Y`. Il est ensuite possible d'utiliser un vecteur comme index d'un autre vecteur pour sélectionner plusieurs valeurs.

Filtrer:

```{r}
cpus[cpus > 185]
```

À nouveau, `cpus > 185` produit un vecteur, cette fois-ci de booléens qui permet à priori de filtrer les index d'un autre vecteur. (Les positions à TRUE sont conservées, celles à FALSE ne sont pas contenu dans le vecteur résultat)

Table
-----

```{r}
examen
```

Accès à une colonne de la table (+ accès en profondeur)

```{r}
examen$note
examen$note[5]
```

Exercice 4
==========

```{r}
library(ggplot2)
```

Modification de l'ordre d'apparition des quatre saisons dans l'ordre qui est le plus naturel pour nous.
```{r}
algae$season<-factor(algae$season, levels=c("spring", "summer", "autumn", "winter"))
```

```{r}
p<-qplot(factor(season), mxPH, data=algae, geom="boxplot", xlab="season")
pg<-p + geom_boxplot(aes(fill=factor(season)), outlier.colour="blue", outlier.size=3)
print(pg)
```

On remarque tout de suite les deux warnings, ils nous indiquent que deux lignes avec des valeurs "non-finie" ont été retirées. En réalité, il s'agit de lignes avec une valeur non-définie (N/A). Pour ne pas biaiser le graphique en utilisant un nombre de valeurs différent pour chaque boites, le logiciel a préféré ignorer la ligne entière.

C'est en automne qu'on observe la boite la plus épaisse, c'est donc en automne qu'on a la plus grande dispersion des données.

Entre les quatres saisons, il n'y a pas beaucoup de différences entres les médiannes. Il y en a forcément une, mais elle n'est pas significative.

Analyse statistique
-----------

C'est en hivers qu'on a la valeur la plus élevée (autour de 9.7), on peut le voir de façon graphique, mais si l'on avait 32 saisons, cela ne serait pas très pratique. Il est généralement plus rapide d'utiliser des commandes de R.

Dans ce cas la commande `max`

```{r}
nx <- tapply(algae$mxPH, algae$season, max, na.rm=T)
max(nx)
names(nx)[nx==max(nx)]
```

La première commande fabirque un vecteur avec plusieurs valeurs, les maximums pour les différentes saisons.
Elle a appliqué exactement la même fonction à la même variable.

On peut observer directement plus grand des max vaut `9.70` et a été enregisté en hivers.

Dans le cas où les données seraient consiédrablement plus volumineuse, on peut utiliser la fonction `max` pour obtenir la plus grande valeur puis la fonction `names` pour obtenir le nom de la saison correspondante.

Idem pour le plus petit écart-type:

```{r}
nx <- tapply(algae$mxPH, algae$season, sd, na.rm=T)
min(nx)
names(nx)[nx==min(nx)]
```

```{r}
nx <- aggregate(mxPH~season, algae, IQR, na.rm=T)
min(nx[,2])
nx[,1][nx[,2] == min(nx[,2])]
```

À l'inverse de la commande `tapply`, la commande `aggregate` fabrique des tables de valeurs et non des vecteurs.